【裁判字號】    95,訴,2836
【裁判日期】    951207
【裁判案由】    妨害自由等
【裁判全文】
臺灣高雄地方法院刑事判決              95年度訴字第2836號
公  訴  人  臺灣高雄地方法院檢察署檢察官
被      告  乙○○
上列被告因妨害自由等案件，經檢察官提起公訴（95年度調偵字
第544 號），本院判決如下：
    主  文
乙○○傷害人之身體，處有期徒刑陸月，如易科罰金，以銀元參
佰元即新臺幣玖佰元折算壹日。
被訴妨害自由部分，無罪。
    事  實
一、乙○○與丁○○係夫妻，屬家庭暴力防治法第3 條第1 款所
    定之家庭成員關係。2 人於民國94年7 月20日下午某時，共
    同前往臺灣高雄地方法院公證處完成結婚儀式後，於同日晚
    上9 時許返家途中，乙○○見丁○○不願與其同居而欲離去
    ，竟惱羞成怒並基於傷害之犯意，駕駛其所有之自小客車將
    丁○○載往位於高雄縣仁武鄉仁慈村之仁慈公園，以拳頭毆
    打丁○○之頭部、眼部等部位，致丁○○受有前額頭部血腫
    5X 5公分之傷害。嗣於94年7 月21日下午1 時35分許，丁○○向警方報案，始悉上情。
二、案經丁○○訴由高雄縣政府警察局仁武分局報告臺灣高雄地
    方法院檢察署檢察官偵查起訴。
    理  由
壹、程序方面
一、按被告以外之人於審判外之陳述雖不符前4 條之規定，而經
    當事人於審判程序同意作為證據，法院審酌該言詞陳述或書
    面陳述作成時之情況，認為適當者，亦得為證據。當事人、
    代理人或辯護人於法院調查證據時，知有第159 條第1 項不
    得為證據之情形，而未於言詞辯論終結前聲明異議，視為有
    前項之同意，刑事訴訟法第159 條之5 定有明文。
二、查本件被告犯罪事實之證據方法，詳如起訴書及本院卷內所
    引之證據，詳如：1 、財團法人義大醫院94年7 月21日受理
    家庭暴力事件驗傷診斷書。2 、結婚公證書。3 、長庚紀念
    醫院94年9 月7 日診斷證明書。4 、邱綜合醫院94年9 月5
    日診斷證明書。5 、維明眼科診所94年9 月2 日就醫證明。
    6 非訟事件筆錄。7 、證人姜皇旭之偵訊筆錄。8 、證人丁○○之偵訊具結筆錄。9 、證人丙○○之警詢、偵訊具結筆
    錄。10、證人戊○○之警詢、偵訊具結筆錄。11、證人陳修
    本之警詢筆錄。12、證人曾炯堯之警詢、偵訊具結筆錄。13
    、曾內兒科病歷記錄。14、警員王昱勛94年11月10日職務報
    告。15、高雄地方法院94年度家護字第1080號民事通常保護
    令。16、高雄地方法院94年度家訴字第170 號民事判決。17
    、94年7 月26日、29日、94年8 月27日錄音帶譯文等，被告
    未於言詞辯論終結前聲明異議，並當庭表示沒有意見及同意
    列入證據方法（見本院卷第121 、122 頁），是本院審酌前
    開書面或言詞陳述，其作成過程並無不適當之情形，認為以
    之作為本案之證據亦屬適當，依刑事訴訟法第159 條之5 規
    定，自得作為證據，合先敘明。
貳、實體方面
壹、有罪部分
一、上揭犯罪事實，業據被告乙○○於本院審理中坦承不諱，核
    與證人即告訴人丁○○指訴之情節相符，並經證人曾炯堯於
    警詢及偵查中供證：告訴人丁○○之傷勢，不像是摔倒等語
    可按，並有財團法人義大醫院94年7 月21日受理家庭暴力事
    件驗傷診斷書、維明眼科診所94年9 月2 日就醫證明、曾內
    兒科病歷記錄、高雄地方法院94年度家護字第1080號民事通
    常保護令、非訟事件筆錄等在卷可資佐證（見94年度偵字第
    18569 號卷第23至25頁、64、65頁），足認被告之自白核與
    事實相符，自可採為認定事實之依據，本件事證明確，被告
    犯行堪以認定。
二、查被告行為後，如附表所示之相關法律均業經變更，並俱於
    95年7月1日施行，玆經整體比較結果，裁判時法並未較為有
    利，從而依刑法第2條第1項規定，自應適用各該行為時法，
    亦即修正前法，合先敘明。又被告行為後，刑法第11條之規
    定，固亦有修正，但僅係將原條文第11條之內容：「本法總
    則於其他法令有刑罰之規定者，亦適用之。但其他法令有特
    別規定者，不在此限」，予以修正增加為「本法總則於其他
    法律有刑罰或保安處分之規定者，亦適用之。但其他法律有
    特別規定者，不在此限」而已，對被告並無有利與不利之問
    題，是依此次修正刑法第2 條第1 項前段之規定，仍適用原
    修正前刑法第11條前段規定，併此敘明。被告與告訴人間具
    有夫妻關係，從而被告與告訴人乃係屬家庭暴力防治法第3
    條第1 款規定之家庭成員，而被告出手毆打告訴人，已屬家
    庭成員間實施身體上不法侵害之行為，即為家庭暴力防治法
    第2 條第1 項之家庭暴力，且構成刑法上之傷害罪，惟因家
    庭暴力防治法之上開規定並無罰則之規定，是以應依刑法傷
    害罪之規定予以論罪科刑，故而核被告故意傷害告訴人之所
    為，係犯刑法第277 條第1 項之普通傷害罪。
三、爰審酌被告與告訴人間係夫妻關係，不思以理性、和平之方
    式處理2 人間糾紛，率然毆打告訴人成傷，所為欠缺法治觀
    念，且迄今未與告訴人達成和解，賠償告訴人所受損害，自
    應受有相當程度之刑事非難，惟念其犯後坦承犯行，復參以
    告訴人身體、財產所受損害之程度，並參酌告訴人及公訴人
    均請求從重量刑，被告迄未能取得告訴人之諒解，本院認不
    宜宣告緩刑，仍須藉由刑罰之宣告，以警惕被告日後遵守法
    規範等一切情狀，量處如主文所示之刑，並諭知易科罰金之
    折算標準，以資懲儆。
貳、無罪部分（關於妨害自由部分）
一、公訴意旨另以：被告乙○○與丁○○於民國94年7 月10日經
    友人介紹結識後，被告乙○○即對丁○○表示其愛慕之情，
    並要求交往、結婚，但為丁○○拒絕，被告乙○○心有不甘
    ，竟基於妨害他人自由之犯意，於同年月20日下午2時10分
    許，在高雄縣仁武鄉綠園新村172 號乙○○住處，向丁○○
    提出至臺灣高雄地方法院辦理公證結婚之要求，遭丁○○嚴
    詞拒絕，詎被告乙○○竟持水果刀置於丁○○頸上，強押丁○○與其前往臺灣高雄地方法院公證處完成結婚儀式，以此
    方式剝奪丁○○之行動自由，因認被告涉有刑法第302 條剝
    奪他人行動自由罪嫌等語。
二、按犯罪事實應依證據認定之，無證據不得認定犯罪事實；不
    能證明被告犯罪者，應諭知無罪之判決，刑事訴訟法第154
    條第2 項及第301 條第1 項，分別定有明文。次按認定不利
    於被告之事實，須依積極證據，苟積極證據不足為不利於被
    告事實之認定時，即應為有利於被告之認定，更不必有何有
    利之證據；又事實之認定，應憑證據，如未能發現相當證據
    ，或證據不足以證明，自不能以推測或擬制之方法，以為裁
    判基礎。而刑事訴訟法上所謂認定犯罪事實之積極證據，係
    指適合於被告犯罪事實之認定之積極證據而言，雖不以直接
    證據為限，間接證據亦包括在內；然而無論直接或間接證據
    ，其為訴訟上之證明，須於通常一般之人均不致有所懷疑，
    而得確信其為真實之程度者，始得據為有罪之認定，倘其證
    明尚未達到此一程度，而有合理之懷疑存在時，致使無從形
    成有罪之確信，根據「罪證有疑，利於被告」之證據法則，
    即不得遽為不利被告之認定（最高法院30年上字第816 號、
    29年上字第3105號、30年上字第1831號、40年臺上字第86號
    及76年臺上字第4986號判例意旨參照）。再者，告訴人之告
    訴，係以使被告受刑事訴追為目的，是其陳述是否與事實相
    符，仍應調查其他證據以資認定，此有最高法院29年上字第
    3105號、40年臺上字第86號、30年上字第816 號、52年度臺
    上字第1300號、76年臺上字第4986號判例可資參照。
三、公訴人認被告涉有前揭犯行，係以1、證人丁○○之指訴。2
    、證人姜皇旭於偵查中之證述。3、財團法人義大醫院94 年
    7 月21日受理家庭暴力事件驗傷診斷書。2 、結婚公證書。
    3 、長庚紀念醫院94年9 月7 日診斷證明書。4 、邱綜合醫
    院94年9 月5 日診斷證明書。5 、維明眼科診所94年9 月2
    日就醫證明。6 非訟事件筆錄。7 、證人丁○○之偵訊具結
    筆錄。8 、證人丙○○於警詢、偵訊之證述。9 、證人戊○○於警詢、偵訊之證述。10、證人陳修本於警詢之證述。11
    、證人曾炯堯於警詢、偵訊之證述。12、曾內兒科病歷記錄
    。13、警員王昱勛94年11月10日職務報告。14、高雄地方法
    院94年度家護字第1080號民事通常保護令。15、高雄地方法
    院94年度家訴字第170 號民事判決。16、94年7 月26、29日
    、94年8 月27日錄音帶譯文等證據資料，為其論斷之依據。
    訊據被告乙○○堅決否認有何公訴人所指剝奪他人行動自由
    之犯行，辯稱：伊與丁○○於94年7 月19日先到法院辦理公
    證結婚，但因為7 月20日是丁○○的生日，所以我們就等到
    7 月20日再到法院辦理公證結婚，我們是兩情相悅而結婚，
    伊沒有拿刀子架在丁○○的脖子上強迫她到法院辦理公證結
    婚，伊並沒有剝奪丁○○行動自由等語。
四、被告有於前揭時、地，與告訴人共同前往臺灣高雄地方法院
    公證處完成公證結婚之事實，業據被告供承在卷，且經證人
    丁○○、丙○○、洪燕中、己○○於本院審理時證述屬實（
    見本院卷第59至61、62至67、122 、123 頁），並有結婚公
    證書1 份附卷可佐（見警卷第14頁），堪信為真實。
五、本件於94年7 月20日下午2 時10分許，被告如何強制告訴人
    丁○○至臺灣高雄地方法院辦理公證結婚之事宜，固據告訴
    人於偵查、本院審理時供證在卷，惟查：
(一)證人即結婚公證人丙○○於警、偵訊及本院審理中結證稱：
    在公證結婚的前1 天，被告與丁○○一起到伊家，請伊當他
    們的結婚見證人，伊於94年7 月20日有到法院公證處參加被
    告的公證結婚典禮並擔任結婚證人，在法院公證結婚時，丁○○的表情跟平常一樣，看不出是很高興的樣子，在公證結
    婚的過程中，丁○○只有和被告互相講話，丁○○是和我們
    說招呼性的話，伊沒有看到被告持刀強壓丁○○到法院辦理
    公證結婚，伊看不出被告有脅迫丁○○結婚，因為法院當時
    有很多人進出，是丁○○向伊拿證件去辦手續的，丁○○在
    公證處也沒有向伊求救等語（見94年度偵字第18569 號卷第
    47、48、68、69頁、本院卷第59至61頁），核與證人即結婚
    公證人戊○○於警、偵訊及本院審理中結證稱：伊於94年7
    月20日有到法院公證處參加被告的公證結婚典禮並擔任結婚
    證人，結婚當天沒有聽到被告與丁○○說什麼話，一切情況
    都很正常，伊沒有看到被告強迫及持刀妨害丁○○的自由到
    法院公證結婚，伊不知道結婚當天丁○○高興或不高興，伊
    在公證當天第1 次看到丁○○，伊不清楚他們交往的情形，
    當天結婚時丁○○並沒有向伊求救等語（見94年度偵字第18
    569 號卷第49、50頁、95年度調偵字第246 號卷第11、12頁
    、本院卷第62至64頁），大致相符，衡以證人丙○○、戊○○與被告與告訴人等間宿無怨隙，當無甘冒偽證罪責，杜撰
    事實偏頗任何一方之理，堪信證人丙○○、戊○○之證詞應
    屬可採，堪認係屬實情。
(二)又參以證人即臺灣高雄地方法院公證處之公證人己○○於本
    院審理時具結證稱：一般公證的流程是新郎、新娘及2 位證
    人會先到公證處報到，辦理手續，舉行儀式，然後就到禮堂
    開始舉行儀式，期間伊會播放結婚進行曲，並且問雙方結婚
    的真意，並宣讀結婚證書，被告及丁○○之結婚公證書是伊
    公證的，但伊不記得當天的情形，伊也沒有印象該次結婚有
    強暴及強制之行為，在伊辦理結婚公證事件，沒有遇到女方
    不願意與男方結婚之情形，也沒有發生男方脅迫女方跟他結
    婚的事，因為伊都會問雙方願不願意結婚，如果願意的話，
    伊才會替他們公證等語，再參以告訴人並非涉世未深且非毫
    無人生閱歷之成年人，法院辦理公證結婚，是在任何人皆可
    自由進出之公共場所舉行，倘告訴人果真遭被告妨害自由，
    豈有未趁機在上開公共場大聲呼喊以尋求協助之理？豈有未
    趁此機會求救，竟仍與被告完成公證結婚之儀式，顯有違常
    情，綜上各項證據以觀，告訴人之指訴是否屬實，已非無疑
    ，且無佐證，尚難僅憑告訴人之片面指訴，遽為不利被告之
    認定。
(三)至於證人姜皇旭於偵查中之證述、高雄地方法院94年度家訴
    字第170 號民事判決、錄音帶譯文等，經審酌後並不足為被
    告不利之認定，併此敘明。
(四)綜上所述，本件公訴人認被告涉嫌上開妨害自由犯行所憑之
    證據，尚未達於通常一般之人均不致有所懷疑，而得確信其
    為真實之程度，依刑事訴訟制度「倘有懷疑，即從被告之利
    益為解釋」、「被告應被推定為無罪」之原則，即難遽為被
    告不利之認定。且告訴人之指訴，原賴其他證據之調查，以
    審認其是否與事實相符，然除告訴人之指訴外，顯無其他足
    供審認之證據，此外，本院復查無其他積極證據足供證明被
    告確有公訴人所指之妨害自由犯行，被告之行為尚屬不能證
    明，依首開說明，自應為被告無罪之諭知。
六、至公訴人當庭擴張起訴事實復以：被告乙○○與丁○○於94
    年7 月10日經友人介紹結識後，乙○○即對丁○○表示其愛
    慕之情，並要求交往、結婚，但為丁○○拒絕，乙○○心有
    不甘，於同年月18日夜間邀約丁○○外出冀求挽回，惟仍遭
    拒絕，乙○○竟基於恐嚇及妨害他人自由之犯意，以：「我
    有刀有槍，絕對不會放過你」等語恐嚇，致丁○○心生畏懼
    而不敢反抗，嗣於次日凌晨又以自小客車強行將丁○○載往
    其位於高雄縣仁武鄉綠園新村172 號之住處居住，剝奪丁○○之行動自由等語，然查，本案被告被訴妨害自由部分，業
    經本院判決無罪，業如前述，是上開擴張起訴事實，均難認
    定與本案有何裁判上一罪關係，非本案起訴效力所及，本院
    不得併予審理，應退由公訴人另行處理，併此敘明。
據上論斷，應依刑事訴訟法第299條第1項前段、第301條第1項前
段，家庭暴力防治法第2 條第1 項，刑法第2 條第1 項前段、修
正前刑法第11條前段、第277 條第1 項、修正前刑法第41條第1
項前段，罰金罰鍰提高標準條例第1 條前段、廢止前罰金罰鍰提
高標準條例第2 條，判決如主文。
本案經檢察官甲○○到庭執行職務。
中    華    民    國    95    年    12    月    7     日
                  刑事第三庭  審判長法  官  田平安
                                    法  官  施添寶
                                    法  官  錢衍蓁
以上正本證明與原本無異。
如不服本判決，應於收受送達後10日內向本院提出上訴書狀。
中    華    民    國    95    年    12    月    7     日
                                    書記官  周美
┌───────────────────────────────────────────────┐
│附表：                                                                                        │
├──────┬─────────────┬─────────────┬───────┬────┤
│相關變更條文│行為時法（下稱舊法）之內容│裁判時法（下稱新法）之內容│比  較  理  由│備    註│
├──────┼─────────────┼─────────────┼───────┼────┤
│【罰金刑貨幣│依法律應處罰金、罰鍰者，就│中華民國94年1 月7 日法修正│刑法之貨幣單位│經依現行│
│單位之變更】│其原定數額得提高為2 倍至10│施行後，刑法分則編所定罰金│由「元（指銀元│法規所定│
│罰金罰鍰提高│倍（刑法乃係定明10倍）。第│之貨幣單位為新臺幣。94年1 │）」變更為「新│貨幣單位│
│標準條例第1 │1 條所定得提高倍數之規定，│月7 日刑法修正時，刑法分則│臺幣」，且刑法│折算新臺│
│條前段、第5 │於本條例修正後制定之法律，│編未修正之條文定有罰金者，│分則之罰金數額│幣條例第│
│條→刑法施行│不適用之；本條例修正前公布│自94年1 月7 日刑法修正施行│，亦視該分則先│2 條之規│
│法第1 之1 條│之法律，於本條例修正後修正│後，就其所定數額提高為30倍│前曾修正與否，│定折算後│
│第1 項、第2 │其罰金罰鍰數額或法律經全部│。但72年6 月26日至94年1 月│而分別提高3 或│等值，是│
│項          │修正而其罰金罰鍰數額未予變│7 日新增或修正之條文，就其│30倍。        │新法並未│
│            │更者，亦同。              │所定數額提高為3 倍。      │              │較有利。│
├──────┼─────────────┼─────────────┼───────┼────┤
│【罰金刑最低│罰金：（銀元）1 元以上。  │罰金：新臺幣1000元以上，以│罰金刑之最低度│舊法有利│
│度刑之變更】│                          │百元計算之。              │刑，由銀元10元│。      │
│刑法第33條第│                          │                          │（依前述也提高│        │
│5 款：      │                          │                          │10倍）即新臺幣│        │
│            │                          │                          │30元，提高為新│        │
│            │                          │                          │臺幣1000元。  │        │
├──────┼─────────────┼─────────────┼───────┼────┤
│【易科罰金折│犯最重本刑為5 年以下有期徒│犯最重本刑為5 年以下有期徒│易科罰金折算標│舊法有利│
│算標準變更】│刑以下之刑之罪，而受6 個月│刑以下之刑之罪，而受6 個月│準由銀元300 元│。      │
│修正前刑法第│以下有期徒刑或拘役之宣告…│以下有期徒刑或拘役之宣告者│即新臺幣900 元│        │
│41條第1 項前│得以（銀元，下同）1 元以上│，得以新臺幣1000元、2000元│，提高為以新臺│        │
│段、廢止前罰│3 元以下折算1 日，易科罰金│或3000元折算1 日，易科罰金│幣1000元、2000│        │
│金罰鍰提高標│。依刑法第41條易科罰金…就│。                        │元或3000元折算│        │
│準條例第2 條│其原定數額提高為100 倍折算│                          │1 日。        │        │
│→現行刑法第│1 日；法律所定罰金數額未依│                          │              │        │
│41 條 第1 項│本條例提高倍數，或其處罰法│                          │              │        │
│前段        │條無罰金刑之規定者，亦同。│                          │              │        │
╠══════╪═════════════╧═════════════╧═══════╧════╣
║整體比較結果│舊法罰金刑之最低度刑較低，較為有利；另易科罰金之折算標準也較低，亦屬有利。      ║
╚══════╧════════════════════════════════════════╝
附錄本判決論罪科刑法條全文：
刑法第277條第1項
傷害人之身體或健康者，處3 年以下有期徒刑、拘役或1 千元以
下罰金。


司法院資訊處製作；財團法人民間司法改革基金會備份。
